【裁判字號】    92,訴,390
【裁判日期】    920918
【裁判案由】    違反懲治走私條例
【裁判全文】
臺灣基隆地方法院刑事判決                          九十二年度訴字第三九號
    公  訴  人  臺灣基隆地方法院檢察署檢察官
    被      告  甲○○
                乙○○
右列被告因違反懲治走私條例案件，經檢察官提起公訴（九十二年度偵字第四七八號
），本院判決如左：
    主      文
甲○○共同私運管制物品進口逾公告數額，處有期徒刑參月，緩刑貳年。
乙○○共同私運管制物品進口逾公告數額，處有期徒刑貳月，緩刑貳年。
扣案之稻花香酒拾陸瓶、富健牌香菸壹佰零伍條、華友牌香菸壹佰條、羊隻（非活體
）肆拾玖公斤、豬肉參佰拾參公斤、豬肉內臟壹佰陸拾參公斤及海蜇皮拾貳公斤，均
沒收。
    事      實
一、緣甲○○係「佳興三號」漁船之船長，乙○○則為「佳興三號」漁船之輪機長。
    乃甲○○、乙○○二人，明知一次私運海關進口稅則第一章至第八章所列之一項
    或數項物品，依行政院於民國九十年十一月二十九日公告丙項第五款之規定，其
    總額由海關依照緝獲時之完稅價格計算，超過新臺幣（下同）十萬元或其總重量
    超過一千公斤者，為管制進口物品；復明知大陸地區之羊隻、豬肉、豬肉內臟及
    海蜇皮，均屬應依檢疫條件辦理檢疫之動物檢疫物；又明知未經許可輸入之菸、
    酒分屬私菸及私酒，均不得擅自輸入，竟仍與姓名年籍不詳之大陸籍成年男子基
    於私運管制物品、禁止擅自輸入之檢疫物、私菸及私酒進口之犯意聯絡，於九十
    二年一月八日上午十時五分許，共同駕駛「佳興三號」漁船，自基隆市和平島安
    檢站報關出港；嗣並於同年月二十三日下午二時三十分許，將上開船舶共同駛至
    福建省沙埕港外三十海浬處之公海停泊（並無證據認定其二人曾將「佳興三號」
    漁船共同駛至大陸地區之範圍以內），並自不詳船名之大陸籍漁船上輾轉接駁得
    大陸地區羊隻（非活體）四十九公斤、豬肉三百十三公斤、豬肉內臟一百六十三
    公斤、海蜇皮十二公斤、白蘿蔔七十六．五公斤、芋頭一百十五公斤、白米三千
    二百五十公斤、貢梨一百三十九．二公斤、錫山梨三十四．五公斤、蘋果五．三
    公斤、香菇十一．三公斤等海關進口稅則第一章至第八章所列之物品（以上重量
    總計四千一百六十八．八公斤，已逾一千公斤，而為管制進口之物品；又其中之
    羊隻、豬肉、豬肉內臟及海蜇皮等物，另屬未經檢疫不得輸入之動物檢疫物）及
    稻花香酒十六瓶、富健牌香煙一０五條、華友牌香煙一００條。俟貨物裝載完畢
    之後，甲○○、乙○○旋共同駕駛「佳興三號」漁船返回臺灣地區，嗣並在回航
    之途中，為行政院海岸巡防署海洋巡防總局第一（基隆）海巡隊會同北部地區機
    動海巡隊、北部地區巡防局第一岸巡總隊及基隆查緝隊於九十二年一月二十四日
    上午十二時十分許，在臺北縣磺港外海一．八海浬處（已屬我國領海範圍）當場
    查獲，並扣得上開大陸地區羊隻（非活體）四十九公斤、豬肉三百十三公斤、豬
    肉內臟一百六十三公斤、海蜇皮十二公斤、白蘿蔔七十六．五公斤、芋頭一百十
    五公斤、白米三千二百五十公斤、貢梨一百三十九．二公斤、錫山梨三十四．五
    公斤、蘋果五．三公斤、香菇十一．三公斤、稻花香酒十六瓶、富健牌香煙一０
    五條及華友牌香煙一００條。
二、案經行政院海岸巡防署海洋巡防總局第一（基隆）海巡隊報請臺灣基隆地方法院
    檢察署檢察官偵查起訴。
    理      由
一、訊之被告甲○○、乙○○固坦承上情不諱，惟矢口否認有何違反懲治走私條例、
    動物傳染病防制條例、菸酒管理法等犯行，辯稱：上開貨物或係他船托渠等載運
    返回臺灣地區，或係渠等為供自己飲食之用，而均非為對外出售以牟利；再者，
    渠等亦不知上開行為竟會觸犯刑事法律云云。經查：
  (一)被告二人於曾於前揭時、地，駕駛「佳興三號」漁船，自不詳船名之大陸籍漁船
    上輾轉接駁得大陸地區羊隻（非活體）四十九公斤、豬肉三百十三公斤、豬肉內
    臟一百六十三公斤、海蜇皮十二公斤、白蘿蔔七十六．五公斤、芋頭一百十五公
    斤、白米三千二百五十公斤、貢梨一百三十九．二公斤、錫山梨三十四．五公斤
    、蘋果五．三公斤、香菇十一．三公斤、稻花香酒十六瓶、富健牌香煙一０五條
    、華友牌香煙一００條等物品之事實，業據被告二人坦承在卷，且有上開物品扣
    案可佐；而上開物品之外包裝，或係標示有中文簡體字樣，或係標示有「湖北」
    、「福建」等中國大陸省分名稱，此觀之卷附之扣案物品照片即明，再對照被告
    二人陳稱係在「福建省沙埕港外三十海浬（公海）」接駁之地理位置以觀，堪認
    被告二人在公海上自不詳船名大陸籍漁船上所轉輾接駁得之上開扣案物品，均屬
    來自於大陸地區無誤。
  (二)被告二人係在公海（福建省沙埕港外三十海浬）範圍，自不詳船名大陸籍漁沿上
    輾轉接駁得上開貨物之事實，業據被告敘明在卷；又被告二人係在返回臺灣地區
    之途中，為警在臺北縣磺港外海一．八海浬處查獲乙節，亦為被告二人所不否認
    ，且有航海圖乙紙在卷可考。按中華民國領海為自基線起至其外側十二海浬間之
    海域，中華民國鄰海及鄰接區法第三條定有明文。被告二人既係在公海地區以輾
    轉接駁之方式，將上開扣案貨物載運進入我國基線起至其外側十二海浬之間之海
    域，則其二人自大陸地區載運上開扣案貨物進入我國領海地區之行為，自亦堪可
    認定。
  (三)扣案之上開大陸地區羊隻（非活體）四十九公斤、豬肉三百十三公斤、豬肉內臟
    一百六十三公斤、海蜇皮十二公斤、白蘿蔔七十六．五公斤、芋頭一百十五公斤
    、白米三千二百五十公斤、貢梨一百三十九．二公斤、錫山梨三十四．五公斤、
    蘋果五．三公斤、香菇十一．三公斤，均屬海關進口稅則第一章至第八章所列之
    物品，且其總重量高達四千一百六十八．八公斤之情節，分別有財政部基隆關稅
    局九十二年八月十九日關基緝九二移回字第０二０號函（詳本院卷）、財政部基
    隆關稅局簽註用箋（詳偵查卷）在卷可憑，從而，上開扣案物品自屬行政院九十
    年十一月二十九日公告之「管制物品」無訛；至扣案之稻花香酒十六瓶、富健牌
    香煙一０五條及華友牌香煙一００條，既係被告二人未經許可而以前述方式擅自
    輸入，則上開扣案菸、酒為菸酒管理法所稱之「私菸」及「私酒」乙節，自亦屬
    情極灼然。
  (四)按動物傳染病防治條例第四條、第五條規定，本條例所稱動物，係指牛、水牛、
    馬、騾、驢、駱駝、綿羊、山羊、兔、豬、犬、貓、雞、火雞、鴨、鵝、鰻、蝦
    、吳郭魚、虱目魚、鮭、鱒及其他經中央主管機關指定之動物；而本條例所稱之
    檢疫物，係指前條所稱動物及其血緣相近或對動物傳染病有感受性之其他動物，
    並包括其屍體、骨、肉、內臟、脂肪、血液、皮毛、羽、角、蹄、腱、生乳、血
    粉、卵、精液、胚及其他可能傳播動物病原體之物品；又行政院農業委員會嗣並
    曾依據動物傳染病防治條例第三十三條規定，訂定「中華民國輸入動物及其產品
    檢疫條件」，並以函令公告「動物傳染病非疫區及疫區之國家（地區）一覽表」
    ，以為中華民國輸入動物及其產品檢疫之依據。復按輸入或攜帶進入臺灣地區之
    大陸地區物品，以進口論；其檢驗、檢疫、管理、關稅等稅捐之徵收及處理等，
    依輸入物品有關之法令辦理，臺灣地區與大陸地區人民關係條例第四十條亦有明
    白規定。查：本件查扣在案之「大陸地區」羊隻（非活體）、豬肉、豬肉內臟及
    海蜇皮等物品，或屬偶蹄類動物（羊、豬），或屬水禽類生物（海哲皮），而均
    為自「大陸地區」輸入中華民國境內之動物檢疫物，依臺灣地區與大陸地區人民
    關係條例第四十條之規定，應依「中華民國輸入動物及其產品檢疫條件」及上開
    公告辦理相關檢疫事項；又依上開行政院農業委員會之公告事項，「大陸地區」
    並非上開公告表列之「【非】疫區國家（地區）」，則依上開公告事項之說明，
    「大陸地區」自屬「疫區」，其檢疫物均應依規定辦理相關檢疫事項，否則一律
    不得輸入進口。乃被告二人輸入「大陸地區」之非活體羊隻、豬肉、豬肉內臟及
    海蜇皮等物，俱未依前揭檢疫條件辦理檢疫之相關事項，則其二人所為，自屬違
    背禁止或管理檢疫物輸入規定，擅自輸入禁止輸入之檢疫物無疑。
  (五)被告二人雖以前情置辯，然按懲治走私條例第二條第一項行為人私運管制物品進
    口逾公告數額罪名、動物傳染病防制條例第四十一條第一項行為人違背禁止或管
    理檢疫物輸入規定而擅自輸入禁止輸入之檢疫物罪名及菸酒管理法第四十六條未
    經許可輸入私菸、私酒罪，均不以行為人主觀上另有對外出售牟利之意圖為其構
    成要件；換言之，不問行為人係為自己私運或為他人私運，亦不問行為人之動機
    或目的是否意在對外出售以牟取暴利，行為人只須於行為之初，就其所私運進入
    臺灣者，為管制物品、禁止輸入之檢疫物品或未經許可輸入私菸、私酒之情節，
    在主觀上有所認識，竟仍決意並進而著手為私行輸入之行為，則其罪名即屬成立
    ；次按刑法第十六條前段規定，行為人不得因不知法律而免除刑事責任，是不論
    被告對其上開所做所為觸犯刑事法律乙節，在主觀上有無認識，概不得以此為由
    以圖免其刑事責任。
  (六)綜上研析，被告所辯，無非飾卸之詞。本件事證明確，被告犯行洵堪認定。
二、核被告二人所為，均係犯懲治走私條例第十二條、第二條第一項之私運管制物品
    進口逾公告數額罪、動物傳染病防制條例第四十一條第二項之違背禁止或管理檢
    疫物輸入規定而擅自輸入禁止輸入之檢疫物罪、菸酒管理法第四十六條之輸入私
    菸、私酒罪。被告二人與姓名年籍不詳之大陸成年男子間，有犯意之聯絡及行為
    之分擔，皆為共同正犯。被告以一個私運上開物品進口之行為，觸犯上開不相同
    之罪名，為異種想像競合犯，依刑法第五十五條之規定，應從較重之懲治走私條
    例第二條第一項之罪名處斷。檢察官雖漏未斟酌被告違反菸酒管理法及動物傳染
    病防制條例之犯行，然此未據檢察官起訴之部分，與前揭經本院認定為有罪之部
    分，有裁判上一罪之想像競合犯關係，已如前述，依審判不可分之原則，自亦為
    起訴效力之所及，而為本院所應審判之範圍。爰審酌被告共同私運管制物品進口
    ，影響政府海關管理之正確性，且其所私運進口之非活體羊隻、豬肉、豬肉內臟
    及海哲皮均未經檢疫，極易引進難以預防之傳染病源，嚴重危害社會經濟及公共
    衛生，惟慮及被告二人之知識程度及其二人之動機目的，再考量被告甲○○身為
    船長，竟不知以身作則等一切情狀，分別量處如主文所示之刑，以示懲儆。末查
    ，被告二人前概未曾受有期徒刑以上刑之宣告，有卷附之臺灣高等法院被告全國
    刑案紀錄表在卷可考，其二人本次純因不知法律，始一時失慮，而偶罹刑典，經
    此科刑宣告之後，當知所警惕，信無再犯之虞，本院因認所宣告之刑，以暫不執
    行為適當，爰併分別諭知緩刑二年，以啟自新。
三、扣案之稻花香酒十六瓶、富健牌香菸一０五條及華友牌香菸一００條，均係菸酒
    管理法規範之私菸、私酒，均應依菸酒管理法第五十七條之規定，宣告沒收；扣
    案之羊隻（非活體）四十九公斤、豬肉三百十三公斤、豬肉內臟一百六十三公斤
    及海蜇皮十二公斤，概為違背禁止或管制規定而擅自輸入之檢疫物，均應依動物
    傳染病防制條例第四十一條第一項後段之規定，宣告沒收；至扣案之白蘿蔔七十
    六．五公斤、芋頭一百十五公斤、白米三千二百五十公斤、貢梨一百三十九．二
    公斤、錫山梨三十四．五公斤、蘋果五．三公斤、香菇十一．三公斤，因無沒收
    之特別法規定，是其沒收與否固應回歸刑法之規定，惟查，懲治走私條例第十一
    條規定：「走私行為之處罰，海關緝私條例及本條例無規定者，適用刑法或其他
    有關法律」，顯見對於走私行為之處罰，懲治走私條例及海關緝私條例應優先於
    刑法而適用，而海關緝私條例第三十六條第三項復規定：「前二項私運貨物沒入
    之」，準此，關於私運之貨物自應優先適用海關緝私條例第三十六條第三項之規
    定予以沒入（最高法院八十四年度臺上字第二三八七號判決參照），既上開扣案
    私貨應優先由主管機關依海關緝私條例第三十六條第三項之規定沒入，爰不就此
    另為沒收之諭知，併此說明。
四、按植物防疫檢疫法第二十二條第一項所處罰違反同法第十四條第一項前段之規定
    者，係以違反中央主管機關即行政院農業委員會所為，禁止特定植物或植物產品
    自特定國家、地區輸入或轉運之國內之公告內容為其構成要件；惟查，行政院農
    業委員會迄未就此為任何公告，則上開「大陸地區」白蘿蔔、芋頭、白米、貢梨
    、錫山梨、蘋果等物品，即因欠缺公告依據，而不能被評價屬植物防疫檢疫法第
    二十二條第一項所規範之客體，併此說明。
據上論斷，應依刑事訴訟法第二百九十九條第一項前段、懲治走私條例十二條、第二
條第一項、第十一條，動物傳染病防治條例第四十一條第一項前段、後段，菸酒管理
法第四十六條、第五十七條，刑法第十一條前段、第二十八條、第五十五條、第七十
四條第一款，判決如主文。
本案經檢察官張長樹到庭執行職務。
中      華      民      國      九十二      年      九      月   十八   日
                                臺灣基隆地方法院刑事第三庭
      審判長  法  官  陳志祥
                                            法  官  王福康
                                            法  官  王慧惠
右正本證明與原本無異。
對於本件判決如有不服，應於收受送達後十日內，向本院提出上訴書狀，上訴於臺灣
高等法院，並按他造當事人之人數附具繕本。
                                            書記官  吳麗雲
中      華      民      國      九十二      年      九      月  二十二  日
附錄論罪法條
懲治走私條例第十二條：
自大陸地區私運物品進入臺灣地區，或自臺灣地區私運物品前往大陸地區者，以私運
物品進口、出口論，適用本條例規定處斷。
懲治走私條例第二條第一項：
私運管制物品進口、出口逾公告數額者，處七年以下有期徒刑，得併科新台幣二十萬
元以下罰金。
懲治走私條例第十一條：
走私行為之處罰，海關緝私條例及本條例無規定者，適用刑法或其他有關法律。
菸酒管理法第四十六條：
產製或輸入私菸、私酒者，處一年以下有期徒刑、拘役或科或併科新台幣三十萬元以
上一百五十萬元以下罰金。但以手工產製私菸、私酒供自用者，免予處罰。
菸酒管理法第五十七條：
依本法查獲之私菸、私酒、劣菸、劣酒與供產製私菸、私酒之原料及器具，沒收或沒
入之。


司法院資訊處製作；財團法人民間司法改革基金會備份。
